【裁判字號】    89,重家訴,4
【裁判日期】    900312
【裁判案由】    請求分配剩餘財產
【裁判全文】
臺灣新竹地方法院民事判決  八十九度重家訴字第四號
    原      告  壬○○○
    訴訟代理人  張金柱律師
    被      告  己○○      住.
    被      告  乙○○      住台北市○○○路○段六八巷二七號
    被      告  丙○○      住台北市○○街六六號
    被      告  甲○○      住.
    被      告  辛○○      住台北市○○街九七號四樓之四
    被      告  庚○○      住.
    被      告  戊○○      住.
    被      告  丁○○      住.
右當事人間請求請求分配剩餘財產事件，本院判決如左：
    主      文
原告之訴及其假執行之聲請均駁回。
訴訟費用由原告負擔。
    事      實
甲、原告方面：
壹、聲明：
  一、先位之訴：
    （一）被告應共同給付原告新台幣（下同）二千五百五十七萬五千三百四十一元
          ，及自起訴狀繕本送達被告翌日起至清償日止，按年息百分之五計算之利
          息。
    （二）願供擔保請宣告假執行。
  二、第一備位之訴：
    （一）被告應共同給付原告二千四百九十八萬四千二百三十五元，及自起訴狀繕
          本送達被告翌日起至清償日止，按年息百分之五計算之利息。
    （二）願供擔保請宣告假執行。
  三、第二備位之訴：
    （一）被告應共同給付原告二千四百十一萬四千六百零六元，及自起訴狀繕本送
          達被告翌日起至清償日止，按年息百分之五計算之利息。
    （二）願供擔保請宣告假執行。
貳、陳述：
  一、先位之訴部分：
  （一）原告之夫劉興海於民國八十九年五月九日死亡，劉興海於七十四年六月五日
        以後取得之剩餘財產如下：
    １、新竹縣政府於劉興海生前核發之抵價地：如附表一所示之土地原為劉興海所
        有，於八十八間經新竹縣政府辦理區段徵收，而由新竹縣政府取得所有權，
        劉興海即依平均地權條例第五十四條、第五十五條及施行細則第七十四條規
        定申請核發抵價地，並經新竹縣政府於八十九年四月五日核准發給抵價地在
        案，而抵價地之地價總額為五千二百零五萬三千六百元。前述抵價地係劉興
        海於八十九年四月五日原始取得之財產，應屬劉興海之剩餘財產。
    ２、劉興海死亡時之存款共計為九十萬八千零二元，亦為劉興海之剩餘財產，包
        含竹北市農會存款五十八萬七千一百九十八元、臺灣銀行竹北分行存款二萬
        零六百零二元、竹北第二支郵局存款六萬二千零八十三元、新竹第十信用合
        作社竹北分行存款二十三萬八千一百十九元。
  （二）原告自七十四年六月五日起迄婚姻關係消滅時即八十九年五月九日止所取得
        之財產如下：
    １、不動產部分：坐落於新竹縣竹北市○○○段五七八地號土地，權利範圍為萬
        分之九十四，及其上門牌號碼為新竹縣竹北市○○街八十八之一號之房屋，
        係劉興海生前贈與動產，依民法第一千零三十條之一但書規定，不列入剩餘
        財產分配。
    ２、動產部分：原告之存款共計為一百八十一萬零九百二十元，包含新竹縣竹北
        市農會五十八萬七千一百九十八元、新竹市第一信用合作社竹北分社二萬三
        千七百二十二元、臺灣銀行竹北分行六十萬元、新竹市第十信用合作社竹北
        分行存款存單二十萬元、臺灣銀行竹北分行存款存單四十萬元。
  （三）按聯合財產關係消滅時，夫或妻於婚姻關係存續中所取得而現存之原有財產
        ，扣除婚姻關係存續中所負債務後，如有剩餘，其雙方剩餘財產之差額，應
        平均分配。但因繼承或其他無償取得之財產，不在此限。民法第一千零三十
        條之一定有明文。因劉興海之剩餘財產共計為五千二百九十六萬一千六百零
        二元（計算式為：00000000+908002=00000000），原告之剩餘財產為一百八
        十一萬零九百二十元，原告所得請求分配之金額則為二千五百五十七萬五千
        三百四十一元（計算式為：00000000-0000000=00000000，00000000/2=
        00000000），爰依民法第一千零三十條之一之規定，訴請被告應共同給付原
        告二千五百五十七萬五千三百四十一元，及自起訴狀繕本送達被告翌日起至
        清償日止，按年息百分之五計算之利息。
  二、第一備位之訴部分：
  （一）倘採少數學者之見解，將劉興海生前贈與原告之前開不動產列入剩餘財產分
        配，前開房屋之現值為三十一萬四千四百元，房屋坐落之基地現值為八十六
        萬七千八百十二元（計算式為：30499X28.4538=867812），房地之價值總計
        為一百十八萬二千二百十二元。
  （二）因劉興海之剩餘財產共計為五千二百九十六萬一千六百零二元（計算式為：
        00000000+908002=00000000），原告之剩餘財產為二百九十九萬三千一百三
        十二元（計算式為：0000000+0000000=0000000），原告所得請求分配之金
        額則為二千四百九十八萬四千二百三十五元（計算式為：00000000-0000000
        =00000000，00000000/2=  00000000），爰依民法第一千零三十條之一之規
        定，訴請被告應共同給付原告二千四百九十八萬四千二百三十五元，及自起
        訴狀繕本送達被告翌日起至清償日止，按年息百分之五計算之利息。
  三、第二備位之訴部分：
      參酌民法第一千零三十條之一規定之立法意旨，應以七十四年六月五日時，夫
      妻雙方全部財產價值之差額為計算之標準，依此標準計算，劉興海之剩餘財產
      為五千一百二十二萬二千三百四十五元（如附表一所示土地經徵收之價值減去
      在七十四年六月五日之公告現值，加上劉興海之存款），原告之剩餘財產為二
      百九十九萬三千一百三十二元（原告所有不動產之價值加上原告之存款），從
      而原告得請求之金額為二千四百十一萬四千六百零六元，爰依民法第一千零三
      十條之一之規定，訴請被告應共同給付原告二千四百十一萬四千六百零六元，
      及自起訴狀繕本送達被告翌日起至清償日止，按年息百分之五計算之利息。
參、證據：提出繼承系統表一份、戶籍謄本五件、新竹縣政府八八府地測字第一二三
    二二號函文影本一件、新竹縣竹北市縣治二期計畫工程土地徵收補償費所有權人
    歸戶表影本五件、土地登記謄本影本九件、新竹縣政府八八府地測字第三五一三
    八號函文影本一件、房屋稅繳款書影本一件、建物登記謄本影本一件、存摺影本
    七件、存款存單影本二件、地價謄本影本十三件。
乙、被告方面：
壹、被告己○○部分：
    被告己○○未於最後言詞辯論期日到場，據其先前到場所為之聲明、陳述略為：
  一、聲明：原告之訴駁回。
  二、陳述：依照法律規定，每位繼承人均得平分劉興海之遺產，對於原告陳稱劉興
      海及原告之財產之數額並不爭執。
貳、被告乙○○、庚○○部分：
    被告乙○○、庚○○未於言詞辯論期日到場，據其提出之書狀，陳述略為：
    被告戊○○、丁○○在金錢利慾薰心下想獨占劉興海生前由新竹縣政府徵放第二
    期之土地，不遵照劉興海生前分配遺產之方式，矇騙原告，貪圖剩餘財產。
參、被告丙○○、甲○○、辛○○、戊○○、丁○○部分：
    被告丙○○、甲○○、辛○○、戊○○、丁○○未於言詞辯論期日到場，亦未提
    出書狀，作何聲明或陳述。
丙、本院依職權函請新竹縣竹北地政事務所檢送如附表一所示十筆土地之土地登記謄
    本。
    理      由
一、本件被告己○○、乙○○、丙○○、甲○○、辛○○、庚○○、戊○○、丁○○
    經合法通知，均未於言詞辯論期日到場，核無民事訴訟法第三百八十六條所列各
    款情形，爰依原告之聲請，由其一造辯論而為判決。
二、原告主張劉興海為其配偶，劉興海於八十九年五月九日死亡，而由兩造共同繼承
    之事實，業據其提出戶籍謄本為證，應堪信為真實。
三、關於民法第一千零三十條之一之規定應如何適用之說明：
    按「聯合財產關係消滅時，夫或妻於婚姻關係存續中所取得而現存之原有財產，
    扣除婚姻關係存續中所負債務後，如有剩餘，其雙方剩餘財產之差額，應平均分
    配。但因繼承或其他無償取得之財產，不在此限」、「關於親屬之事件，在民法
    親屬編施行前發生者，除本施行法有特別規定外，不適用民法親屬編之規定；其
    在修正前發生者，除本施行法有特別規定外，亦不適用修正後之規定」，民法第
    一千零三十條之一第一項及民法親屬編施行法第一條分別定有明文。我國民法親
    屬編施行法第一條採取法律不溯及既往之原則，該施行法對於剩餘財產之適用別
    無溯及既往之規定，故剩餘財產分配之規定，自七十四年六月五日以後之財產關
    係始能適用。又於聯合財產關係消滅時，必須將夫或妻之原有財產分離為結婚時
    或聯合財產制開始時之原有財產，與結婚存續中或聯合財產制存續中之原有財產
    ，二者在法律效力上扮演不同之角色，後者為剩餘財產，有分配之義務，前者則
    與特有財產相同，與婚姻共同之協力無關，不必列入分配，合先敘明。兩造係於
    七十四年民法親屬編修正前結婚，結婚時亦未以契約訂立夫妻財產制，自應適用
    普通法定財產制即聯合財產制為其夫妻財產制，而劉興海係於八十九年五月九日
    死亡，已在新增訂民法第一千零三十條之一規定以後，故應適用剩餘財產分配之
    制度，但因該規定並未溯及既往，因此剩餘財產分配之計算應自修正後開始起算
    ，準此，劉興海及原告在七十四年六月五日新法修正前取得之原有財產，並無須
    加入剩餘財產分配。
四、關於劉興海於死亡前取得之抵價地是否應列入剩餘財產分配之說明：
 （一）如附表一所示之十筆土地，原為劉興海所有，經新竹縣政府辦理區段徵收，
       並於八十九年四月五日准予發給抵價地，抵價地地價計為五千二百零五萬三
       千六百元，該等土地已由新竹縣政府取得所有權，而抵價地之分配作業尚未
       完成，有原告所提土地登記謄本及新竹縣政府八十九年四月五日八八府地測
       字第三五一三八號函文影本附卷可證，自應屬實。
 （二）關於原告取得如附表一所示十筆土地之時點與原因：
     坐落新竹縣竹北市○○○段第一五二地號土地其中應有部分二分之一，係劉
       興海於五十六年一月十七日因繼承所取得，登記日期為五十六年八月一日，
       而其餘應有部分二分之一係劉興海於六十九年十二月二日因買賣而取得。
     坐落新竹縣竹北市○○○段第一五二之十二地號土地其中應有部分二分之一
       ，係劉興海於五十六年一月十七日因繼承所取得，登記日期為五十六年八月
       一日，而其餘應有部分二分之一係劉興海於六十九年十二月二日因買賣而取
       得。
     坐落新竹縣竹北市○○○段第一五二之十六地號土地其中應有部分二分之一
       ，係劉興海於五十六年一月十七日因繼承所取得，登記日期為五十六年八月
       一日，而其餘應有部分二分之一係劉興海於七十年八月十日因買賣而取得。
     坐落新竹縣竹北市○○○段第一五四之一地號土地係於七十五年五月十日由
       同段一五四地號土地分割而生，而分割前之一五四地號土地應有部分二分之
       一係劉興海於五十六年一月十七日繼承取得，登記日期為五十六年八月一日
       。
     坐落新竹縣竹北市○○○段第一五六地號土地應有部分二分之一，係劉興海
       於五十六年一月十七日因繼承所取得，登記日期為五十六年八月一日。
     坐落新竹縣竹北市○○○段第一五六之四地號土地應有部分二分之一，係劉
       興海於五十六年一月十七日因繼承所取得，登記日期為五十六年八月一日。
     坐落新竹縣竹北市○○○段第一五六之十二地號土地係於八十六年四月十日
       由同段第一五六地號分割而生，而分割前之一五六地號土地應有部分二分之
       一係劉興海於五十六年一月十七日繼承取得，登記日期為五十六年八月一日
       。
     坐落新竹縣竹北市○○○段第一五七地號土地其中應有部分二分之一，係劉
       興海於五十六年一月十七日因繼承所取得，登記日期為五十六年八月一日，
       而其餘應有部分二分之一係劉興海於六十九年十二月二日因買賣而取得。
     坐落新竹縣竹北市○○○段第一五七之一地號土地係劉興海於五十三年十一
       月六日因買賣而取得。
     坐落新竹縣竹北市○○○段第一五七之三地號土地係劉興海於五十五年三月
       二十六日因分割而取得。
       前述事實，有新竹縣竹北地政事務所九十年二月九日（九十）北地所一柯字
       第七Ｏ四號函附土地登記謄本在卷可參。
 （三）前述十筆土地之中雖有二筆土地係於七十四年六月五日後由其他土地分割而
       出，然因被分割之土地係劉興海於七十四年六月五日之前即已取得，從而前
       述十筆土地之所有權均為劉興海於民法新增訂剩餘財產分配請求權之前即因
       繼承或買賣而取得之財產。原告雖主張上述十筆土地經新竹縣政府徵收而使
       劉興海喪失所有權，因徵收所准予發給之抵價地係劉興海於八十九年四月五
       日原始取得之財產，應屬劉興海之剩餘財產等情，然查政府因徵收行為所給
       予之補償地價或相當於補償地價之抵價係被徵收土地之代替利益，而所謂「
       原始取得」係指「國家」消滅私人權力而原始取得經徵收標的物之所有權，
       本件前述抵價地是否應列入劉興海之剩餘財產分配，與土地徵收由國家原始
       取得土地權利一事，並無關聯，應考慮者為自始不應列入剩餘財產之土地，
       當不因國家行使徵收之公法上權力而有所區別，倘夫妻間之財產關係因國家
       之徵收行為而有所變化，即有違公平之原則。劉興海所有前述土地既均於民
       法新增訂剩餘財產分配請求權之前即已取得，該等土地經徵收所核准發給之
       抵價地係屬於前述被徵收土地之代替利益，自不應列入劉興海之剩餘財產，
       此亦未涉及男女平等原則，僅係因民法親屬編施行法對於剩餘財產分配請求
       權並未定有溯及既往之規定所致。
 （四）綜上所述，如附表一所示十筆土地經徵收後所核准發給之抵價地，不得列入
       劉興海之剩餘財產。
五、關於原告先位之訴部分：
    原告主張劉興海死亡時之存款共計為九十萬八千零二元，為劉興海之剩餘財產，
    而原告自七十四年六月五日起迄婚姻關係消滅之期間，經劉興海贈與之不動產，
    不列入剩餘財產分配，而原告之存款為一百八十一萬零九百二十元，應列入剩餘
    財產分配，業據其提出存摺、建物登記謄本、土地登記謄本等件影本為證，姑不
    論上述存款是否係自七十四年六月五日之後所取得，因上述抵價地未能列入剩餘
    財產分配，原告之剩餘財產即超過劉興海之剩餘財產，原告自不得再向劉興海請
    求分配，從而，原告依據民法第一千零三十條之一規定，訴請被告八人即被繼承
    人劉興海除原告以外之繼承人應共同給付原告二千五百五十七萬五千三百四十一
    元，及自起訴狀繕本送達被告翌日起至清償日止，按年息百分之五計算之利息，
    為無理由，應予駁回。
六、關於原告第一備位之訴部分：
    原告於第一備位之訴係主張將原告受劉興海贈與之不動產列入原告之剩餘財產分
    配，經查，將原告受贈不動產之價值加入原告之剩餘財產後，原告剩餘財產即為
    存款為一百八十一萬零九百二十元以及不動產之價值，亦已超過劉興海之剩餘財
    產即存款九十萬八千零二元，從而，原告依據民法第一千零三十條之一規定，訴
    請被告八人即被繼承人劉興海除原告以外之繼承人應共同給付原告二千四百九十
    八萬四千二百三十五元，及自起訴狀繕本送達被告翌日起至清償日止，按年息百
    分之五計算之利息，即屬無據，應予駁回。
七、關於原告第二備位之訴部分：
    原告主張參酌民法第一千零三十條之一之立法意旨，應以七十四年六月五日時，
    夫妻雙方全部財產價值之差額為計算之標準，依此標準計算，劉興海之剩餘財產
    為五千一百二十二萬二千三百四十五元，包含如附表一所示土地經徵收之價值減
    去該等土地在七十四年六月五日之公告現值，加上劉興海之存款等語，但查，如
    附表一所示土地經徵收所核准發給之抵價地，既屬該十筆土地之代替利益，自不
    得列入剩餘財產分配，而該十筆土地因時間經過及經濟發展在價值上有所增加，
    仍屬該十筆土地本身之價值，並非孳息，亦非劉興海於七十四年六月五日以後新
    取得之原有財產，且前述不動產之增值與婚姻共同生活之協力並無任何關連，增
    值部分自非劉興海之剩餘財產，原告主張之此種計算方式並無法律上之依據。又
    依原告之主張，原告之剩餘財產為二百九十九萬三千一百三十二元（原告所有不
    動產之價值加上原告之存款），仍超過劉興海之剩餘財產即劉興海之存款，從而
    ，原告依據民法第一千零三十條之一規定，訴請被告八人即被繼承人劉興海除原
    告以外之繼承人應共同給付原告二千四百十一萬四千六百零六元，及自起訴狀繕
    本送達被告翌日起至清償日止，按年息百分之五計算之利息，亦屬無據，應予駁
    回。
八、假執行部分：原告受敗訴判決，其假執行之聲請即失所附麗，應併予駁回。
九、本案判決之基礎已臻明確，兩造其餘攻擊防禦方法及舉證，核與判決無影響，爰
    不另一一論述，併此敘明。
十、結論：原告之訴為無理由，依民事訴訟法第第三百八十五條第一項前段、第七十
    八條，判決如主文。
中      華      民      國    九十    年      三      月      十二      日
                                  臺灣新竹地方法院民事第二庭
~B法      官  雷雅雯
右為正本係照原本作成。
如對本判決上訴，須於判決送達後廿日內向本院提出上訴狀。
~B法院書記官  洪儷容
中      華      民      國    九十    年      三      月      十二      日


司法院資訊處製作；財團法人民間司法改革基金會備份。
